臺灣臺中地方法院刑事裁定
111年度單禁沒字第917號
聲  請  人  臺灣臺中地方檢察署檢察官
被      告  陳梓亭


上列聲請人因被告違反毒品危害防制條例案件（93年度毒偵字第
3071號），聲請沒收違禁物（111年度聲沒字第772號），本院裁
定如下：
    主    文
扣案之第一級毒品海洛因貳包（總驗餘淨重零點伍陸公克）沒收
銷燬。
其餘聲請駁回。
    理    由
一、聲請意旨略以：被告陳梓亭施用第一級毒品案件，業經本院
    以93年度訴字第2409號判決判處有期徒刑11月確定。該案扣
    案之第一級毒品海洛因2包（驗餘淨重0.56公克；93年度保
    管字第6149號），屬違禁物，爰依毒品危害防制條例第18條
    第1項前段、刑法第38條第1項、第40條第2項規定單獨聲請
    宣告沒收銷燬；另該案扣案之吸管2支，係被告所有，供犯
    罪所用之物，爰依刑法第38條第2項規定單獨聲請宣告沒收
    等語。
二、查被告為本案行為後，刑法業於民國104年12月30日修正公
    布，並自105年7月1日起施行，其中修正後刑法第2條第2項
    規定：「沒收、非拘束人身自由之保安處分適用裁判時之法
    律。」此條文乃係關於新舊法比較適用之準據法，其本身無
    關行為可罰性要件之變更，故於105年7月1日刑法修正施行
    後，如有涉及沒收之問題，應逕依修正後刑法第2條第2項之
    規定，直接適用裁判時之現行法，毋庸為新舊法比較。又違
    禁物或專科沒收之物得單獨宣告沒收，刑法第40條第2項定
    有明文，另毒品危害防制條例第18條第1項於105年6月22日
    修正公布，並於同年7月1日施行，同條項文字嗣於109年1月
    15日修正公布，並於110年5月1日施行，而修正後該條項前
    段規定：「查獲之第一級、第二級毒品及專供製造或施用第
    一級、第二級毒品之器具，不問屬於犯罪行為人與否，均沒
    收銷燬之」，則經查獲之第一級、第二級毒品自應依此規定
    沒收銷燬之。又按海洛因經毒品危害防制條例第2條第2項第
    1款列為第一級毒品，並禁止製造、運輸、販賣、施用、持
    有，且查獲之第一級毒品依同條例第18條第1項前段規定，
    不問屬於犯罪行為人與否，應予沒收銷燬之，自得單獨宣告
    沒收銷燬。
三、按供犯罪所用、犯罪預備之物或犯罪所生之物，屬於犯罪行
    為人者，得沒收之，刑法第38條第2項前段固有明文。又沒
    收，除有特別規定者外，於裁判時併宣告之；違禁物或專科
    沒收之物得單獨宣告沒收；刑法第38條第2項、第3項之物，
    因事實上或法律上原因未能追訴犯罪行為人之犯罪或判決有
    罪者，得單獨宣告沒收，刑法第40條第1項、第2項、第3項
    亦分別明定。準此，沒收，本應於裁判時併宣告之，僅有法
    律特別規定之情形，始得單獨宣告沒收；又所謂法律特別規
    定之情形，如違禁物或專科沒收之物；如供犯罪所用、犯罪
    預備、犯罪所生之物，則僅限於「因事實上或法律上原因未
    能追訴犯罪行為人之犯罪或判決有罪者」，始得單獨宣告沒
    收。復參酌刑法第40條立法理由，可知所謂「因事實上或法
    律上原因未能追訴犯罪行為人之犯罪或判決有罪」，係指被
    告因死亡（應由檢察官為不起訴處分、法院判決不受理）、
    曾經判決確定（應由檢察官為不起訴處分、法院判決免訴）
    、欠缺責任能力（應由檢察官為不起訴處分、法院判決無罪
    ）等情形，而受不起訴處分、不受理、免訴、無罪判決，或
    受免刑判決，或因疾病不能到庭、逃匿，致無從接受司法機
    關之偵查、審判或科刑判決而言。
四、經查：
（一）被告前因施用第一級毒品案件，經本院以93年度訴字第24
      09號判決有罪確定，扣案之海洛因2包（總驗餘淨重0.56
      公克）及吸管2支，因認與該案無證據關聯性，故未於該
      案併予宣告沒收銷燬。惟上開扣案物為被告所有之事實，
      嗣被告以證人身分於另案之臺灣臺中地方檢察署（下稱臺
      中地檢署）95年度毒偵緝字第59號案件中證述明確，此有
      上開判決、不起訴處分書、臺灣高等法院被告前案紀錄表
      在卷可按，堪先認定。
（二）扣案之白粉2包，經送法務部調查局濫用藥物實驗室鑑定
      ，檢出含有海洛因成分之事實，有法務部調查局濫用藥物
      實驗室93年12月7日調科壹字第12001475500號鑑定書、臺
      中地檢署93年度保管字第6149號扣押物品清單在卷可憑，
      足認屬第一級毒品無疑，應依毒品危害防制條例第18條第
      1項前段規定沒收銷燬。至盛裝上開海洛因之外包裝袋2只
      ，因其上殘留之毒品難以析離，且無析離之實益與必要，
      應整體視之為毒品，併予沒收銷燬。從而，聲請人對該等
      扣案物聲請單獨宣告沒收銷燬，於法並無不合，應予准許
      。
（三）被告上開施用第一級毒品既業經本院判決有罪確定，並無
      前揭所示因事實上或法律上原因未能追訴犯罪行為人之犯
      罪或判決有罪之情形，聲請人向本院聲請單獨宣告沒收被
      告所有供犯罪所用之物即扣案之吸管2支，容有違誤，復
      該等扣案物，亦非屬法令禁止之「違禁物」或「專科沒收
      之物」，自無從依刑法第40條第2項規定單獨宣告沒收。
      從而，本件聲請人之聲請單獨宣告沒收該等扣案物，於法
      未合，應予駁回。
五、依刑事訴訟法第220條、第455條之36第1項前段、第2項，毒
    品危害防制條例第18條第1項前段，刑法第11條、第40條第2
    項，裁定如主文。
中　　華　　民　　國　　111 　年　　11　　月　　30　　日
                  刑事第十八庭  法  官  吳欣哲
如不服本裁定，應於收受送達後5日內向本院提出抗告狀。（應
附繕本）  
                                書記官  劉子瑩
中　　華　　民　　國　　111 　年　　12　　月　　1 　　日